臺北高等行政法院判決
                                     109年度訴字第1274號
                                     110年9月9日辯論終結
原      告　明澈企業有限公司

代　表　人　林曉萍
被      告　新北市政府環境保護局

代　表　人　程大維
訴訟代理人　李知穎
          　林晏舟
          　簡榮進
上列當事人間空氣污染防制法事件，原告不服新北市政府中華民
國109年9月1日案號：1091010731號訴願決定，提起行政訴訟，
本院判決如下：
    主  文
原告之訴駁回。
訴訟費用由原告負擔。
　　事實及理由
一、事實概要：
    原告於新北市○○區○○街000巷00○0號（下稱系爭房屋）
    ，從事食品製造及處理程序（食品油炸作業）。民國109年1
    月12日，被告派員前往該址稽查，現場油炸作業進行中，廠
    房面積為103平方公尺及生產設備之馬力與電熱合計達2.9KW
    （千瓦），核屬行政院環境保護署（下稱環保署）100年12
    月19日環署空字第1000109769E號公告（下稱100年12月19日
    公告）應申請設置、變更及操作許可之固定污染源，並查得
    原告未取得固定污染源設置及操作許可證即逕行操作，審認
    原告業已違反空氣污染防制法第24條第2項規定，以109年6
    月10日新北環稽字第1091053796號函檢附同日新北環稽字第
    20-109-060012號、第20-109-060013號裁處書，依同法第63
    條後段規定，對原告裁處罰鍰新臺幣（下同）10萬元，令食
    品製造/處理程序停工，並依環境教育法第23條，通知應接
    受環境講習8小時（下併稱原處分）。原告不服，循序提起
    本件行政訴訟。
二、原告主張略以：
㈠、原告代表人原為第三人林明澈，由其在系爭房屋經營乾料及
    冷凍食品。102年間，林明澈因經濟、健康因素，將原告公
    司讓與現任代表人林曉萍，由原告以每月3千元向林明澈承
    租系爭房屋的前半段約10坪，供原告使用。被告109年1月12
    日執行稽查現場油炸作業，是系爭房屋的後半段，非屬原告
    承租使用範圍，本案是林明澈自己在廚房從事家庭食品加工
    ，與原告無關。況油炸作業現場，面積僅2、3坪，並非工廠
    ，不是環保署公告應申請設置、變更及操作許可之固定污染
    源，無須領得操作許可，自未違反空氣污染防制法第24條第
    2項規定。
㈡、原告從未在系爭房屋租處進行或僱人進行油炸作業，109年1
    月12日稽查當日查獲的3名外籍勞工表示是為原告工作，並
    非事實，其實該3人是林明澈的外籍友人，幫忙油炸作業。
    原告現任代表人是原告公司以前的會計，和林明澈有一小孩
    ，但沒結婚，也沒住在一起，因為小孩關係，還是會聯絡，
    102年間林明澈把公司無償讓給現任代表人等語，為此聲明
    求為判決撤銷訴願決定及原處分。
三、被告則略以：
㈠、本件因民眾陳情系爭房屋排放惡臭而派員稽查，原告現場生
    產機具動力數4HP，係採用新北市政府經濟發展局（下稱新
    北經發局）105年1月15日工廠勘查紀錄表的數據，至被告新
    北環稽字第1090320191號通知陳述意見函說明二，有關所載
    生產設備之馬力與電熱合計4KW，係物理單位功率之誤繕，
    實應為4HP，4HP經單位換算即為2.98KW。KW與HP實係物理單
    位之功率轉換單位不同，1HP=0.7457KW，2.9KW=4HP×0.74
    57（KW/HP），對裁處不生影響，本案違規事實明確，原處
    分並無違誤。
㈡、現場工廠範圍內使用2個瓦斯爐台進行食品油炸作業，有真
    空包裝機進行產品包裝作業。又新北經發局105年1月15日到
    系爭房屋稽查時，係屬未辦理登記且營業中之食品製造業，
    主要產製小魚乾醬料品，現場備有炒鍋、冷凍櫃及真空包裝
    機等設備，現場有原告員工范文富在場，范文富於109年8月
    14日亦表示為原告公司僱用打工且從事小魚乾製造，原告所
    執陳詞係卸責之詞，不足採信。又原告未辦理工廠登記，經
    新北經發局列管在案，依該局稽查紀錄，廠房面積為103.52
    平方公尺、生產機具之馬力數為4HP(2.98KW)，與本件所認
    廠房面積、生產機具之馬力數，未有不合，原告所稱係對法
    令執行誤解。至原告所稱109年6月底新北經發局所認定合格
    ，為該業者誤導現場稽查人員導致無法真正測量出廠房面積
    及生產機具之馬力數，被告109年11月6日會同新北經發局稽
    查，並會同屋主林明澈，現場經新北經發局認定，工廠面積
    為79平方公尺（達50平方公尺以上），及生產機具之馬力數
    為5HP（3.7KW，達2.25KW以上）確實達到工廠規模，核屬環
    保署100年12月19日公告第2批公私場所應申請設置、變更及
    操作許可「食品製造/處理程序」之固定污染源，新北經發
    局亦以109年11月27日以新北經工字第1092307020號函知原
    告違反工廠管理輔導法在案等語，為此聲明求為判決駁回原
    告之訴。
四、本院查：
㈠、按空氣污染防制法的制定目的係為防制空氣污染，維護生活
    環境及國民健康，以提高生活品質。該法第3條規定：「本
    法用詞，定義如下：空氣污染物：指空氣中足以直接或間
    接妨害國民健康或生活環境之物質。污染源：指排放空氣
    污染物之物理或化學操作單元，其類別如下：㈠移動污染源
    ：指因本身動力而改變位置之污染源。㈡固定污染源：指移
    動污染源以外之污染源。……」第24條第1、2項規定：「(
    第1項)公私場所具有經中央主管機關指定公告之固定污染源
    ，應於設置或變更前，檢具空氣污染防制計畫，向直轄市、
    縣市主管機關或中央主管機關委託之機關申請及取得設置許
    可證，並依許可證內容進行設置或變更。(第2項)前項固定
    污染源設置或變更後，應檢具符合本法相關規定之證明文件
    ，向直轄市、縣市主管機關或經中央主管機關委託之機關申
    請及取得操作許可證，並依核發之許可證內容進行操作。…
    …」第63條規定：「公私場所未依第24條第1項或第2項規定
    取得許可證，逕行設置、變更或操作者，處新臺幣2萬元以
    上1百萬元以下罰鍰；其違反者為工商廠、場，處新臺幣10
    萬元以上2千萬元以下罰鍰，並令停工及限期申請取得設置
    或操作許可證。」又依環保署100年12月19日公告，第2批第
    2類中，食品工業從事食品製造或處理程序，其廠（場）房
    面積大於50平方公尺以上，及生產設備之馬力與電熱合計達
    2.25KW以上之工廠，且從事食品油炸作業程序者，其新設或
    變更固定污染源，應申請設置、變更及操作許可。
㈡、次以，環境教育法第23條規定：「自然人、法人、設有代表
    人或管理人之非法人團體、中央或地方機關(構)或其他組織
    違反環境保護法律或自治條例之行政法上義務，經處分機關
    處分停工、停業或新臺幣5千元以上罰鍰者，處分機關並應
    令該自然人、法人、機關或團體指派有代表權之人或負責環
    境保護權責人員接受1小時以上8小時以下環境講習。」第24
    條之1第1項規定：「本法所定環境講習時數，其執行方式，
    由中央主管機關定之。」環境教育法施行細則第7條規定：
    「本法第8條第2項第3款、第3項及第23條所定環境保護法律
    如下:……空氣污染防制法。……」，環境講習執行辦法
    第1條規定：「本辦法依環境教育法第24條之1第1項規定訂
    定之。」、第8條第1項：「處分機關裁處環境講習，應依附
    件一計算環境講習時數」，而附件一關於違反環境保護法律
    ，經處分停工時，係規定應接受環境講習之時數為8小時，
    核符環境教育法之目的及授權範圍，應有法之拘束力。
㈢、本件被告於109年1月12日前往系爭房屋稽查時，現場3名外
    籍勞工進行小魚乾、蒜頭酥等食品油炸作業，作業區設有瓦
    斯爐台、真空包裝機及冷凍櫃等情，有109年1月12日稽查紀
    錄、現場採證照片、現場實況照片等附於訴願決定卷第20
    -24、32-42頁可稽。佐以稽查地點門口停放的貨車，載有「
    明澈企業」等字，現場的外籍勞工透過肢體語言方式表示是
    幫貨車所載公司工作，而系爭房屋即係原告公司所在地等節
    ，亦有訴願決定卷第34頁貨車照片及說明欄之記載、第29頁
    原告公司登記資料查詢為憑，則在本件稽查地點，從事食品
    油炸作業程序者為原告公司之事實，足堪認定。參之原告代
    表人表示，其原任原告公司會計，林明澈原為原告公司代表
    人，102年間無償讓與公司予林曉萍即現任代表人，林曉萍
    與林明澈雖非配偶關係，但育有子女，系爭房屋與同巷弄6
    號房屋都是林明澈所有等語（見本院110年4月23日準備程序
    筆錄），復衡酌系爭房屋門牌係8號1樓，與6號1樓打通，而
    原告代表人林曉萍的戶籍即設於6號（見本院卷第72頁新北
    經發局工廠勘查紀錄表、原處分卷第59頁戶籍資料），而原
    告公司乃資本總額登記為500萬元之營利事業，林明澈卻無
    償讓與林曉萍之情節，原告主張在系爭房屋進行食品油炸的
    行為，是林明澈個人行為，與原告公司無關，明顯係臨訟飾
    詞，難令人相信。
㈣、再者，原告在本件稽查地點，從事食品油炸作業，作業區設
    有瓦斯爐台、真空包裝機及冷凍櫃，已如前述。其中廠房面
    積，被告依廠區平面簡圖及面積概算，認定為103.52平方公
    尺（見訴願決定卷第31頁工廠勘查紀錄附表），生產設備之
    馬力與電熱合計4HP即2.9KW（見訴願決定卷第26頁新北經發
    局105年1月15日工廠勘查紀錄表備註欄關於生產設備之記載
    、原處卷第62頁1HP=0.7457KW之HP/KW功率變換表），核屬
    環保署100年12月19日公告應申請設置、變更及操作許可之
    固定污染源（食品製造/處理程序）。雖新北經發局於工廠
    勘查時，認為廠房面積為79平方公尺（見本院卷第72-73頁
    新北經發局109年11月6日工廠勘查紀錄表及附表），廠房面
    積仍大於50平方公尺以上，自不影響本件已合致公私場所具
    有經環保署100年12月19日指定公告之固定污染源，應申請
    設置、變更或操作許可要件之認定。
㈤、從而，被告以原告為公私場所具有經環保署指定公告之固定
    污染源，其未取得固定污染源設置及操作許可證即逕行操作
    ，據以審認原告違反空氣污染防制法第24條第2項規定，依
    同法第63條後段、環境教育法第23條規定，對原告裁處罰鍰
    10萬元並令停工、應接受環境講習8小時之決定，認事用法
    ，並無違誤，訴願決定遞予維持，亦無不合。原告訴請判決
    如聲明所示，為無理由，應予駁回。
五、本案事證已明確，兩造其餘攻擊及防禦方法，均與本件判決
    結果不生影響，爰不一一論駁，併予敘明。至原告執詞聲請
    訊問林明澈、范文富及被告稽查人員，或向新北經發局查明
    曾否於105年1月15日、109年6月查得系爭房屋違反法令等節
    ，核無調查之必要，附此說明。
六、結論，本件原告之訴為無理由，依行政訴訟法第98條第1項
    前段，判決如主文。
中　　華　　民　　國　　110　 年　　10　　月　　7　　 日
　　　　　          臺北高等行政法院第五庭
                              審判長法  官　蘇嫊娟
                                    法  官　魏式瑜
                                    法  官　劉正偉
一、上為正本係照原本作成。
二、如不服本判決，應於送達後20日內，向本院提出上訴狀並表
    明上訴理由，如於本判決宣示後送達前提起上訴者，應於判
    決送達後20日內補提上訴理由書（須按他造人數附繕本）。
三、上訴時應委任律師為訴訟代理人，並提出委任書。（行政訴
    訟法第241條之1第1項前段）
四、但符合下列情形者，得例外不委任律師為訴訟代理人。（同
    條第1項但書、第2項）
┌─────────┬────────────────┐
│得不委任律師為訴訟│         所  需  要  件         │
│代理人之情形      │                                │
├─────────┼────────────────┤
│㈠符合右列情形之一│1.上訴人或其法定代理人具備律師資│
│  者，得不委任律師│  格或為教育部審定合格之大學或獨│
│  為訴訟代理人　  │  立學院公法學教授、副教授者。  │
│                  │2.稅務行政事件，上訴人或其法定代│
│                  │  理人具備會計師資格者。        │
│                  │3.專利行政事件，上訴人或其法定代│
│                  │  理人具備專利師資格或依法得為專│
│                  │  利代理人者。                  │
├─────────┼────────────────┤
│㈡非律師具有右列情│1.上訴人之配偶、三親等內之血親、│
│  形之一，經最高行│  二親等內之姻親具備律師資格者。│
│  政法院認為適當者│2.稅務行政事件，具備會計師資格者│
│  ，亦得為上訴審訴│  。                            │
│  訟代理人        │3.專利行政事件，具備專利師資格或│
│                  │  依法得為專利代理人者。        │
│                  │4.上訴人為公法人、中央或地方機關│
│                  │  、公法上之非法人團體時，其所屬│
│                  │  專任人員辦理法制、法務、訴願業│
│                  │  務或與訴訟事件相關業務者。    │
├─────────┴────────────────┤
│是否符合㈠、㈡之情形，而得為強制律師代理之例外，上訴│
│人應於提起上訴或委任時釋明之，並提出㈡所示關係之釋明│
│文書影本及委任書。                                  │
└──────────────────────────┘
中　　華　　民　　國　　110　 年　　10　　月　　7　　 日
          　　　　　　      　　　  書記官  黃明和